ACORDAO-COMPLETO-2354053

ACÓRDÃO 12677/2019 ATA 43/2019 - SEGUNDA CÂMARA

VISTA, relatada e discutida esta Tomada de Contas Especial, instaurada pelo Fundo Nacional de Saúde, do Ministério da Saúde, em razão da aplicação irregular dos recursos do SUS no âmbito do Programa Farmácia Popular do Brasil, no período de janeiro de 2010 a agosto de 2014;
ACORDAM os ministros do Tribunal de Contas da União, reunidos em sessão da 2ª Câmara, ante as razões expostas pelo relator, em:
9.1. julgar irregulares as contas de Ana Paula Francischini Arroio (CPF XXX.122.708-XX) e Marcia Rosinei Francischini Arroio (CPF XXX.064.518-XX) , com fundamento nos arts. 1º, inciso I, 16, inciso III, alíneas "c" e "d", da Lei 8.443/1992, c/c os arts. 1º, inciso I, 209, incisos inciso III e IV, do Regimento Interno do TCU; 
9.2 condenar solidariamente as responsáveis identificadas no subitem anterior, com fundamento no art. 19, caput, da Lei 8.443/1992, c/c o art. 210 do Regimento Interno do TCU, ao pagamento das quantias a seguir especificadas, com a fixação do prazo de 15 (quinze) dias, a contar das notificações, para comprovarem, perante o Tribunal (art. 23, inciso III, alínea "a", da Lei 8.443/1992, c/c o art. 214, inciso III, alínea "a", do Regimento Interno) , o recolhimento das dívidas aos cofres do Fundo Nacional de Saúde, atualizadas monetariamente e acrescidas dos juros de mora, calculados a partir das datas discriminadas, até a data dos recolhimentos, na forma prevista na legislação em vigor, abatendo-se, na oportunidade, os valores eventualmente já ressarcidos;
	Data da ocorrência
	Valor histórico (R$) 

	31/03/2010
	21,60

	18/05/2010
	10,80

	02/03/2010
	113,40

	22/04/2010
	86,40

	23/06/2010
	21,60

	23/07/2010
	53,46

	22/09/2010
	5,67

	22/10/2010
	119,07

	31/12/2010
	1.400,40

	24/02/2011
	3.142,26

	31/03/2011
	2.954,01

	25/04/2011
	3.899,73

	31/05/2011
	2.642,97

	29/06/2011
	3.620,04

	10/08/2011
	806,55

	31/08/2011
	2.400,99

	28/09/2011
	4.251,36

	18/11/2011
	4.091,79

	09/12/2011
	6.072,51

	30/12/2011
	6.962,04

	13/02/2012
	3.474,60

	14/03/2012
	3.927,60

	27/03/2012
	2.448,90

	27/04/2012
	2.662,20

	12/06/2012
	1.728,30

	14/06/2012
	445,95

	26/07/2012
	2.207,40

	26/07/2012
	586,60

	23/08/2012
	767,97

	23/08/2012
	2.712,00

	10/09/2012
	856,33

	10/09/2012
	2.548,20

	08/10/2012
	2.658,90

	08/10/2012
	1.091,34

	08/11/2012
	972,00

	09/11/2012
	3.099,30

	18/12/2012
	2.713,50

	18/12/2012
	1.449,36

	30/12/2012
	2.459,10

	30/12/2012
	1.340,55

	07/02/2013
	1.663,50

	19/02/2013
	1.173,69

	07/03/2013
	2.182,50

	14/03/2013
	1.146,15

	14/03/2013
	2.240,70

	08/04/2013
	3.134,70

	17/04/2013
	1.172,07

	31/05/2013
	591,30

	31/05/2013
	1.195,20

	04/06/2013
	93,96

	04/06/2013
	629,40

	02/07/2013
	94,77

	02/07/2013
	1.220,40

	25/07/2013
	1.340,10

	25/07/2013
	302,94

	30/08/2013
	1.659,90

	01/10/2013
	38,40

	12/11/2013
	894,90

	09/12/2013
	899,70

	09/12/2013
	24,03

	30/12/2013
	681,60

	30/12/2013
	648,81

	28/02/2014
	456,57

	28/02/2014
	603,45

	05/03/2014
	1.604,10

	16/04/2014
	504,63

	16/04/2014
	2.076,90

	12/05/2014
	2.204,40

	02/06/2014
	332,70

	02/06/2014
	320,76

	07/07/2014
	26,73

	07/07/2014
	210,90

	31/07/2014
	256,50

	01/09/2014
	182,40

	01/10/2014
	5,70

9.3. aplicar à aplicar às Sras. Ana Paula Francischini Arroio (CPF XXX.122.708-XX) e Marcia Rosinei Francischini Arroio (CPF XXX.064.518-XX) , individualmente, a multa prevista no art. 57 da Lei 8.443/1992, c/c o art. 267 do Regimento Interno, no valor de R$ 25.000,00 (vinte e cinco mil reais) , com a fixação do prazo de 15 (quinze) dias, a contar das notificações, para comprovarem, perante o Tribunal (art. 214, inciso III, alínea "a", do Regimento Interno) , o recolhimento da dívida aos cofres do Tesouro Nacional, atualizada monetariamente desde a data deste acórdão até a do efetivo recolhimento, se forem pagas após o vencimento, na forma da legislação em vigor;
9.4. autorizar, desde logo, nos termos do art. 28, inciso II, da Lei 8.443/1992 c/c o art. 219, inciso II, do RI/TCU, a cobrança judicial das dívidas caso não atendidas as notificações;
9.5. autorizar, desde logo, caso solicitado e o processo não tenha sido remetido para cobrança judicial, o pagamento das dívidas em até 36 (trinta e seis) parcelas mensais e consecutivas, nos termos do art. 26 da Lei 8.443/1992, c/c o art. 217 do Regimento Interno/TCU, fixando-se o vencimento da primeira parcela em 15 (quinze) dias, a contar do recebimento da notificação, e o das demais a cada mês, devendo incidir sobre cada valor mensal os correspondentes acréscimos legais, na forma prevista na legislação em vigor, sem prejuízo de alertar os responsáveis de que a falta de comprovação do recolhimento de qualquer parcela implicará o vencimento antecipado do saldo devedor; e 
9.6. dar ciência desta deliberação ao Procurador-Chefe da Procuradoria da República no Estado de São Paulo, nos termos do § 3º do art. 16 da Lei 8.443/1992 c/c o § 7º do art. 209 do Regimento Interno do TCU, para adoção das medidas cabíveis.

Tomada de contas especial (TCE) instaurada pelo Fundo Nacional de Saúde/Ministério da Saúde (FNS/MS), em desfavor da empresa Drogaria Francischini e Arroio Ltda. - ME/Drogaria Santa Maria, sociedade empresária limitada, CNPJ 10.607.850/0001-06, solidariamente com a Sra. Ana Paula Francischini Arroio, CPF 292.122.708-83, e Sra. Marcia Rosinei Francischini Arroio, CPF 107.064.518-48, em razão da aplicação irregular dos recursos do Sistema Único de Saúde (SUS) no âmbito do Programa Farmácia Popular do Brasil  Aqui Tem Farmácia Popular (PFPB), pela Drogaria Francischini e Arroio Ltda., localizada no município de Cajobi/SP, no período de 1º/1/2010 a 31/8/2014. O referido programa foi instituído pela Lei 10.858, de 13/4/2004, regulamentado pelo Decreto 5.090, de 20/5/2004, para cumprir uma das principais diretrizes da Política Nacional de Assistência Farmacêutica, a de dar à população o acesso a medicamentos considerados essenciais, utilizando ou não o SUS.

Segunda Câmara

Fundo Nacional de Saúde - MS.

3. Interessados/Responsáveis:
3.1. Responsáveis: Ana Paula Francischini Arroio (XXX.122.708-XX); Drogaria Francischini e Arroio Ltda. - ME (10.607.850/0001-06); Marcia Rosinei Francischini Arroio (XXX.064.518-XX).

13.1. Ministros presentes: Ana Arraes (Presidente), Augusto Nardes, Aroldo Cedraz (Relator) e Raimundo Carreiro.
13.2. Ministros-Substitutos presentes: Marcos Bemquerer Costa e André Luís de Carvalho.

AROLDO CEDRAZ

Adoto como parte deste Relatório, com os ajustes de forma pertinentes, a instrução produzida pela Secretaria de Controle Externo de Tomada de Contas Especial (peça 40) , que contou com a anuência de seus dirigentes (peças 41 e 42) e do Ministério Público junto ao TCU (peça 43) , neste feito representado pelo Procuradora-Geral Cristina Machado da Costa e Silva:
"1.	Cuidam os autos de tomada de contas especial (TCE) instaurada pelo Fundo Nacional de Saúde/Ministério da Saúde (FNS/MS) , em desfavor da empresa Drogaria Francischini e Arroio Ltda. - ME/Drogaria Santa Maria, sociedade empresária limitada, CNPJ 10.607.850/0001-06, solidariamente com a Sra. Ana Paula Francischini Arroio, CPF XXX.122.708-XX, e Sra. Marcia Rosinei Francischini Arroio, CPF XXX.064.518-XX, em razão da aplicação irregular dos recursos do Sistema Único de Saúde (SUS) no âmbito do Programa Farmácia Popular do Brasil - Aqui Tem Farmácia Popular (PFPB) , pela Drogaria Francischini e Arroio Ltda., localizada no município de Cajobi/SP, no período de 1º/1/2010 a 31/8/2014. O referido programa foi instituído pela Lei 10.858, de 13/4/2004, regulamentado pelo Decreto 5.090, de 20/5/2004, para cumprir uma das principais diretrizes da Política Nacional de Assistência Farmacêutica, a de dar à população o acesso a medicamentos considerados essenciais, utilizando ou não o SUS.
HISTÓRICO 
2.	Em 9/11/2017, com fundamento na Instrução Normativa (IN) TCU 71/2012, alterada pela IN/TCU 76/2016 e na Decisão Normativa (DN) TCU 155/2016, o Diretor-Executivo do Fundo Nacional de Saúde (FNS) autorizou a instauração de TCE (peça 5) em razão de auditoria do Departamento Nacional de Auditoria do SUS (Denasus) que constatou aplicação irregular de recursos do SUS pela Drogaria Francischini e Arroio Ltda., conforme apontado no Relatório de Auditoria 15405-MS/SGEP/Denasus, de 30/4/2015 (peça 1) , e no Relatório Complementar de mesmo número, de 3/5/2016, cujo objetivo foi apenas notificar uma das responsáveis legais (peça 10, p. 3) .
3.		A auditoria do Denasus teve como objetivo atender solicitação do Ministério Público Federal e cumprir as diretrizes definidas como eixo prioritário do planejamento estratégico do Denasus para avaliar a execução do PFPB por parte da Drogaria Francischini e Arroio Ltda., bem como o estabelecido no artigo 1º do Decreto 5.090, de 20/5/2004, e nos § 2º e § 3º do artigo 41 da Portaria GM/MS 971, de 15/5/2012 (peça 1, p. 3) .
4.	O motivo que levou à instauração desta TCE foi a execução das ações do PFPB pela Drogaria Francischini e Arroio Ltda. em desacordo com as normas estabelecidas pelo Ministério da Saúde. Segundo o Denasus, foram constatadas irregularidades que representavam R$ 115.090,51, à época, com a apresentação de registros de dispensação de medicamentos, para fins de faturamento, em quantidade superior ao adquirido junto ao mercado distribuidor, e casos de registro de dispensação de medicamentos em nome de funcionários do estabelecimento e de pessoas falecidas (peça 1, p. 26) .
5.	O débito calculado para as 99 ocorrências identificadas por descumprimento das normas vigentes à época, especialmente as Portarias GM/MS 3089, de 10/12/2009, GM/MS 184, de 3/2/2011, e GM/MS 971/2012 foi atualizado em 10/11/2017 para o valor de R$ 182.074,76 (peça 12) , levando o tomador de contas a concluir pela responsabilização da empresa Drogaria Francischini e Arroio Ltda., solidariamente às responsáveis legais à época da ocorrência dos fatos, Sras. Ana Paula Francischini Arroio e Marcia Rosinei Francischini Arroio. A inscrição em conta de responsabilidade, no SIAFI, foi efetuada mediante a Nota de Lançamento de Sistema 2017NS074496, de 10/11/2017 (peça 7) .
6.	Segundo o Denasus, a empresa Drogaria Francischini e Arroio Ltda.  foi habilitada no PFPB em 26/11/2009 e bloqueada no sistema de vendas do Departamento de Informática do SUS (Datasus) em 12/8/2014 (peça 1, p. 3) .
7.	Observou-se ter sido dada oportunidade de defesa aos responsáveis, em obediência aos princípios constitucionais que asseguram o direito ao contraditório e à ampla defesa, tanto no curso da auditoria como após a conclusão do relatório e da instauração da tomada de contas especial, haja vista as notificações expedidas (peça 9) e as considerações das responsáveis incluídas no corpo do relatório de auditoria do Denasus (peça 1, p. 5-25) , que não foram suficientes para alterar o entendimento sobre as ocorrências. O tomador de contas especial considerou subsistente o motivo que levou à instauração da tomada de contas especial (peça 14, p. 6-7) .
8.	Em 21/3/2018, a Secretaria de Controle Interno do Ministério da Transparência e Controladoria-Geral da União, em concordância com o relatório do tomador de contas, emitiu o Relatório de Auditoria 245/2018, no qual concluiu que as senhoras Ana Paula e Márcia Rosinei Francischini Arroio e a Drogaria Francischini e Arroio Ltda. encontravam-se, solidariamente, em débito com a Fazenda Nacional pela importância de R$ 182.074,76, valor atualizado monetariamente e acrescido de juros de mora em 10/11/2018 (peça 15) .
9.	Com base no certificado e parecer de auditoria 245/2018, o dirigente do órgão de controle interno concluiu pela irregularidade das presentes contas (peças 16 e 17) .
10.	Em 19/4/2018, o Ministro de Estado da Saúde declarou ter tomado conhecimento das conclusões contidas no relatório e no certificado de auditoria, bem como no parecer da Secretaria Federal de Controle Interno da Controladoria-Geral da União da Presidência da República, que se manifestou pela irregularidade das contas, e determinou o encaminhamento do processo ao TCU para julgamento, sendo registrado no sistema e-TCE sob número 695/2017 (peça 18) .
11. 	No âmbito do TCU, a instrução inicial (peça 23) , endossada pela Secex-TCE (peças 24 e 25) concluiu que:
	a) não houve o transcurso de mais de dez anos desde o fato gerador sem que tenha havido a notificação dos responsáveis pela autoridade administrativa federal competente (art. 6º, inciso II, c/c art. 19 da IN/TCU 71/2012, modificada pela IN/TCU 76/2016) , uma vez que as despesas impugnadas referem-se ao período de 2/3/2010 a 1/10/2014 (peça 14, p. 2-3) e há comprovação de que as responsáveis foram notificadas sobre as irregularidades pela autoridade administrativa competente em 12/9/2016 (peça 2) , pelos Ofícios 007439, 007440 e 007441/MS/SE/FNS, quando foi encaminhada cópia do relatório de auditoria e solicitado o recolhimento do valor de R$ 168.064,55 para quitação do débito (peça 9) ;
	b) o valor atualizado do débito apurado (sem juros) em 1º/1/2017 era de R$ 156.738,46, portanto superior ao limite mínimo de R$ 100.000,00, na forma estabelecida conforme os arts. 6º, inciso I, e 19 da IN/TCU 71/2012, modificada pela IN/TCU 76/2016;
	c) foram constatadas as seguintes irregularidades:
	c.1) registro de dispensação de medicamentos sem apresentação de notas fiscais de aquisição, no valor histórico de R$ 114.641,21, em afronta ao § 2º do art. 17, art. 31 e inciso I do art. 32 da Portaria GM/MS 3089/2009; ao § 2º do art. 27, art. 43 e inciso I do art. 44 da Portaria GM/MS 184/2011; e aos § 2º e 3º do art. 23, art. 39 e inciso I do art. 40 da Portaria GM/MS 971/2012, apontado nas constatações 371482, 371492, 371495, 371498 e 371500 do relatório de auditoria do Denasus;
	c.2) dispensação em nome de funcionário do estabelecimento, sem documentação comprobatória, no valor histórico de R$ 287,36, contrariando o art. 43 e o inciso I do art. 44 da Portaria GM/MS 184/2011; e os §§ 2º e 3º do art. 23, art. 39 e o inciso I do art. 40 da Portaria GM/MS 971/2012, apontada na constatação 371507 do relatório de auditoria do Denasus;
	c.3) dispensação em nome de pessoas falecidas, no valor histórico de R$ 161,94, em afronta aos arts. 15 e 17 da Portaria GM/MS 3.089/2009; nos arts. 25 e 27 da Portaria GM/MS 184/2011; e nos arts. 21 e 23 da Portaria GM/MS 971/2012, apontada na constatação 371507 do relatório de auditoria do Denasus;
	c.4) as dispensações em nome de funcionários do estabelecimento e em nome de pessoas falecidas não possuíam materialidade suficiente para citação das responsáveis, de modo que o valor do débito, apontado no item III do relatório do tomador de contas (peça 14, p. 2-3) , restou reduzido de R$ 115.090,51 para R$ 114.641,21. O Quadro 1 apresenta as datas de ocorrência e respectivos valores de cada ocorrência:
Quadro 1 - Irregularidades associadas ao item b.1
	Data do fato gerador
	Valor histórico (R$) 

	31/03/2010
	               21,60 

	18/05/2010
	               10,80 

	02/03/2010
	             113,40 

	22/04/2010
	               86,40 

	23/06/2010
	               21,60 

	23/07/2010
	               53,46 

	22/09/2010
	                 5,67 

	22/10/2010
	             119,07 

	31/12/2010
	          1.400,40 

	24/02/2011
	          3.142,26 

	31/03/2011
	          2.954,01 

	25/04/2011
	          3.899,73 

	31/05/2011
	          2.642,97 

	29/06/2011
	          3.620,04 

	10/08/2011
	             806,55 

	31/08/2011
	          2.400,99 

	28/09/2011
	          4.251,36 

	18/11/2011
	          4.091,79 

	09/12/2011
	          6.072,51 

	30/12/2011
	          6.962,04 

	13/02/2012
	          3.474,60 

	14/03/2012
	          3.927,60 

	27/03/2012
	          2.448,90 

	27/04/2012
	          2.662,20 

	12/06/2012
	          1.728,30 

	14/06/2012
	             445,95 

	26/07/2012
	          2.207,40 

	26/07/2012
	             586,60 

	23/08/2012
	             767,97 

	23/08/2012
	          2.712,00 

	10/09/2012
	856,33

	10/09/2012
	          2.548,20 

	08/10/2012
	          2.658,90 

	08/10/2012
	          1.091,34 

	08/11/2012
	             972,00 

	09/11/2012
	          3.099,30 

	18/12/2012
	          2.713,50 

	18/12/2012
	          1.449,36 

	30/12/2012
	          2.459,10 

	30/12/2012
	          1.340,55 

	07/02/2013
	          1.663,50 

	19/02/2013
	          1.173,69 

	07/03/2013
	          2.182,50 

	14/03/2013
	          1.146,15 

	14/03/2013
	          2.240,70 

	08/04/2013
	          3.134,70 

	17/04/2013
	          1.172,07 

	31/05/2013
	             591,30 

	31/05/2013
	          1.195,20 

	04/06/2013
	               93,96 

	04/06/2013
	             629,40 

	02/07/2013
	               94,77 

	02/07/2013
	          1.220,40 

	25/07/2013
	          1.340,10 

	25/07/2013
	             302,94 

	30/08/2013
	          1.659,90 

	01/10/2013
	               38,40 

	12/11/2013
	             894,90 

	09/12/2013
	             899,70 

	09/12/2013
	               24,03 

	30/12/2013
	             681,60 

	30/12/2013
	             648,81 

	28/02/2014
	             456,57 

	28/02/2014
	             603,45 

	05/03/2014
	          1.604,10 

	16/04/2014
	             504,63 

	16/04/2014
	          2.076,90 

	12/05/2014
	          2.204,40 

	02/06/2014
	             332,70 

	02/06/2014
	             320,76 

	07/07/2014
	               26,73 

	07/07/2014
	             210,90 

	31/07/2014
	             256,50 

	01/09/2014
	             182,40 

	01/10/2014
	                 5,70 

	TOTAL
	           114.641,21 

	c.5) o tomador de contas especial e órgão de controle interno atribuíram a responsabilidade pelo débito à empresa Drogaria Francischini e Arroio Ltda., solidariamente com as representantes legais à época das ocorrências, as Sras. Ana Paula e Marcia Rosinei Francischini Arroio;
	c.6) a Drogaria Francischini e Arroio Ltda., CNPJ 10.607.850/0001-06, foi extinta em 1/3/2018 (peça 19) . Nessa situação a responsabilidade pelo ativo e passivo da pessoa jurídica é transferida na assinatura do distrato social, não mais fazendo sentido incluí-la como devedora na TCE. Sobre tal aspecto cita-se o voto proferido pelo relator, Ministro Vital do Rêgo, no Acórdão 6856/2016-TCU-Segunda Câmara;
	c.7) originalmente a responsabilidade pelas irregularidades seria atribuída às sócias administradoras, solidariamente com a empresa, com base na Cláusula 6ª do Contrato Social (peça 3, p. 2) e nas informações da Receita Federal (peça 19) , lá constando que estavam qualificadas como tal. A extinção da empresa não modificou tal entendimento, pois as sócias mantêm-se vinculadas aos fatos geradores apontados no relatório de auditoria do Denasus, independente do que tiver ocorrido a posteriori;
	c.8) assim, deviam ser citadas as então representantes legais da extinta Drogaria Francischini e Arroio Ltda., CNPJ 10.607.850/0001-06, as Sras. Ana Paula Francischini Arroio, CPF XXX.122.708-XX, e Marcia Rosinei Francischini Arroio, CPF XXX.064.518-XX, para apresentarem alegações de defesa e/ou recolherem o valor total do débito quantificado. 
12. 	Com amparo na delegação de competência do relator deste feito, Ministro Aroldo Cedraz, nos termos do art. 1º, inc. VII da Portaria-MIN-AC n. 1, de 17/1/2009, a Secex-TCE realizou a citação das Sras. Ana Paula Francischini Arroio e Marcia Rosinei Francischini Arroio por intermédio dos Ofícios 485 e 486/2018-TCU/Secex-TCE, de 1º/7/2018 (peças 27 e 26) . Também realizou, por intermédio do Ofício 484/2018-TCU/Secex-TCE, de 1º/7/2018 (peça 28) , a citação das mesmas Sras. como representantes legais da Drogaria Francischini e Arroio Ltda. 
13. 	As representantes legais da Drogaria Francischini e Arroio Ltda. receberam a notificação em 20/72018, conforme demonstra o retorno do Aviso de Recebimento (AR) em 2/8/2018 (peça 30) . As sra. Ana Paula e Marcia Rosinei Francischini Arroio receberam suas notificações em 20/7/2018, conforme demonstra o retorno dos ARs em 2/8/2018 (peças 31 e 29) .
14. 	Em petição de 1º/8/2018, recepcionada na Secex-SP em 3/8/2018 (peça 34) , os advogados das responsáveis solicitaram vistas do processo e restituição do prazo de quinze dias para apresentação de defesa. O Despacho de peça 35 autorizou a concessão da prorrogação solicitada.
15. 		Em petição de 18/8/2018, os advogados das responsáveis apresentaram defesa preliminar e solicitou prorrogação suplementar de noventa dias de prazo (peça 36) , que lhe foi concedido em 19/9/2018, mediante Despacho do Ministro Relator Aroldo Cedraz (peça 38) . Transcorrido o prazo adicional concedido, as responsáveis não apresentaram alegações de defesa.
16. 	Assim, embora regularmente citadas, tendo inclusive solicitado vista dos autos e prorrogação do prazo para atender à citação do Tribunal, as responsáveis permaneceram inerte, não atendendo às notificações do Tribunal. Operou-se, portanto, a revelia das responsáveis Ana Paula Francischini Arroio e Marcia Rosinei Francischini Arroio, nos termos art. 12, § 3º, da Lei 8.443/1992.
EXAME TÉCNICO			 
Revelia das responsáveis
17. 	Regularmente citadas, as responsáveis não compareceram aos autos. Operam-se, portanto, os efeitos da revelia, dando-se prosseguimento ao processo, nos termos do art. 12, § 3º, da Lei 8.443/1992.
18. 	Nos processos do TCU, a revelia não leva à presunção de que seriam verdadeiras todas as imputações levantadas contra os responsáveis, diferentemente do que ocorre no processo civil, em que a revelia do réu opera a presunção da verdade dos fatos narrados pelo autor. Dessa forma, a avaliação da responsabilidade do ente público não pode prescindir da prova existente no processo ou para ele carreada.
19. 	Configurada a revelia frente à citação deste Tribunal e inexistindo comprovação da boa e regular aplicação dos recursos transferidos, considerados os elementos existentes nos autos, não resta alternativa senão dar seguimento ao processo, proferindo julgamento sobre os elementos até aqui presentes, que conduzem à irregularidade de suas contas.
20. 	E os elementos contidos nos autos indicam ocorrências de irregularidades associadas à dispensação de medicamentos sem apresentação de notas fiscais de aquisição, no valor histórico de R$ 114.641,21, em afronta a dispositivos das Portarias GM/MS 3089/2009, 184/2011 e 971/2012, no sentido de caber às farmácias e drogarias manter por um prazo de cinco anos, para apresentação, sempre que necessário, as notas fiscais de aquisição dos medicamentos e/ou correlatos do PFPB junto aos fornecedores.
21. 	Destaque-se a petição que os advogados das Sras. Ana Paula e Márcia Francischini apresentaram a defesa preliminar dos fatos narrados nos ofícios de citação e solicitaram prorrogação suplementar de noventa dias de prazo contém os mesmos argumentos abordados por ocasião da auditoria realizada pelo Denasus. Naquela ocasião, os auditores do Denasus não acolheram as justificativas apresentadas:
As justificativas apresentadas pelo auditado na pessoa de seus representes legais, não elidiram os fatos apontados na constatação em tela, a auditada apenas tenta se eximir de suas responsabilidades perante o programa Aqui tem Farmácia Popular deixando de cumprir com o que determina a portaria. Desta forma, faz-se necessária a comprovação da aquisição, por meio de notas fiscais, dos medicamentos dispensados no Programa Farmácia Popular do Brasil, conforme determina o parágrafo 2°, do Artigo 23 da Portaria MS n° 971/2012, não sendo consideradas as aquisições de medicamentos/correlatos cujo o código de barras difere do medicamentos/correlato auditado, por este motivo a equipe deixa de acatar a justificativa apresentada, uma vez que o auditado não apresentou notas fiscais de aquisição que pudessem alterar a constatação realizada. Portanto, fica inalterada a proposição de devolução ao Fundo Nacional de Saúde (FNS) dos valores pagos pelo Ministério da Saúde ao estabelecimento farmacêutico... (grifos não originais) 
22. 	No âmbito de suas atividades farmacêuticas, as Sras. Ana Paula e Márcia Francischini deixaram de apresentar as notas fiscais que comprovassem as aquisições dos medicamentos e/ou correlatos dispensados por meio do PFPB, quando deveriam ter apresentado notas fiscais fidedignas contendo a informação da aquisição dos medicamentos dispensados pelo Programa. Essas condutas infringiram dispositivos estabelecidos nas portarias GM/MS 3.089/2009, 184/2011 e 971/2012.
23. 	As dispensações de medicamentos relativos ao PFPB sem apresentação de notas fiscais que comprovassem as aquisições dos medicamentos e/ou correlatos, causaram prejuízo ao erário no valor histórico de R$ 114.641,21, uma vez que as dispensações sem a documentação comprobatória da aquisição dos medicamentos não atende aos requisitos do Programa.
24. 	Adicionalmente, é razoável afirmar que era possível às responsáveis ter consciência da ilicitude dos atos praticados, sendo razoável exigir-lhes conduta diversa daquela adotada.
25. 	Ao não apresentarem suas defesas, as responsáveis deixaram de produzir provas da regular aplicação dos recursos sob suas responsabilidades, em afronta as normas que impõem aos gestores públicos a obrigação legal de, sempre que demandados pelos órgãos de controle, apresentar os documentos que demonstrem a correta utilização das verbas públicas, a exemplo do contido no art. 93 do Decreto-Lei 200/67: 'Quem quer que utilize dinheiros públicos terá de justificar seu bom e regular emprego na conformidade das leis, regulamentos e normas emanadas das autoridades administrativas competentes.'
26. 	Configuradas suas revelias frente à citação deste Tribunal e inexistindo comprovação da boa e regular aplicação dos recursos transferidos, não resta alternativa senão dar seguimento ao processo proferindo julgamento sobre os elementos até aqui presentes, que conduzem à irregularidade de suas contas.
27. 	Relativamente à aferição quanto à ocorrência de boa-fé na conduta das responsáveis, conforme determina o § 2º do art. 202 do RI/TCU, em se tratando de processo em que as partes interessadas não se manifestaram acerca das irregularidades imputadas, não há elementos para que se possa efetivamente reconhecê-la, podendo este Tribunal, desde logo, proferir o julgamento de mérito pela irregularidade das contas, nos termos do § 6º do mesmo artigo do normativo citado (Acórdão 2064/2011-TCU-Primeira Câmara, 6.182/2011-TCU-1ª Câmara, 4.072/2010-TCU-1ª Câmara, 1.189/2009-TCU-1ª  Câmara,  731/2008-TCU-Plenário,  1.917/2008-TCU-2ª Câmara,	 579/2007-TCU-Plenário, 3.305/2007-TCU-2ª Câmara e 3.867/2007-TCU-1ª Câmara) .
28. 	Assim, com fundamento nos arts. 12, I e II, § 3º, 16, III, c, 19 e 57 da Lei 8.443/1992, c/c os art. 209, II, e 210 do RI/TCU, as contas das Sras. Ana Paula Francischini Arroio e Marcia Rosinei Francischini Arroio devem ser julgadas irregulares, com condenação em débito e com aplicação da multa prevista no art. 57 da Lei 8.443/1992 a elas.
29. 	A propósito da pretensão punitiva do TCU, não houve o transcurso de mais de dez anos desde o fato gerador sem que tenha havido a notificação das  responsáveis pela autoridade administrativa federal competente (art. 6º, inciso II, c/c art. 19 da IN/TCU 71/2012, modificada pela IN/TCU 76/2016) , uma vez que as irregularidades apontadas referem-se ao período de 2/3/2010 a 1/10/2014 (peça 14, p. 2-3) e há comprovação de que as responsáveis foram notificadas sobre as irregularidades pela autoridade administrativa competente em 12/9/2016 (peça 2) , pelos Ofícios 7.439, 7.440 e 7.441/MS/SE/FNS, quando foi encaminhada cópia do relatório de auditoria e solicitado o recolhimento do valor de R$ 168.064,55 para quitação do débito (peça 9) .
CONCLUSÃO
30. 	Diante da revelia das Sras. Ana Paula Francischini Arroio e Marcia Rosinei Francischini Arroio e inexistindo nos autos elementos que permitam concluir pela ocorrência de boa-fé ou de outros excludentes de culpabilidade em suas condutas, propõe-se que suas contas sejam julgadas irregulares e que sejam condenadas em débito, bem como lhes seja aplicada a multa prevista no art. 57 da Lei 8.443/1992.
PROPOSTA DE ENCAMINHAMENTO
31.		Diante do exposto, submetem-se os autos à consideração superior, propondo:
a) com fundamento nos arts. 1º, inciso I, 16, inciso III, alínea c, da Lei 8.443/1992, c/c os arts. 19 e 23, inciso III, da mesma Lei, e com arts. 1º, inciso I, 209, inciso III, 210 e 214, inciso III, do Regimento Interno, que sejam julgadas irregulares as contas das Sras. Ana Paula Francischini Arroio (CPF XXX.122.708-XX) e Marcia Rosinei Francischini Arroio (CPF XXX.064.518-XX) , ambas na condição de representantes legais da extinta Drogaria Francischini e Arroio Ltda. - ME/Drogaria Santa Maria (CNPJ 10.607.850/0001-06) , e condená-las, em solidariedade, ao pagamento das quantias a seguir especificadas, com a fixação do prazo de quinze dias, a contar das notificações, para comprovarem, perante o Tribunal (art. 214, inciso III, alínea "a", do Regimento Interno) , o recolhimento das dívidas aos cofres do Fundo Nacional de Saúde, atualizadas monetariamente e acrescidas dos juros de mora, calculados a partir das datas discriminadas, até a data dos recolhimentos, na forma prevista na legislação em vigor: 
	Data do fato gerador
	Valor histórico (R$) 

	31/03/2010
	21,60

	18/05/2010
	10,80

	02/03/2010
	113,40

	22/04/2010
	86,40

	23/06/2010
	21,60

	23/07/2010
	53,46

	22/09/2010
	5,67

	22/10/2010
	119,07

	31/12/2010
	1.400,40

	24/02/2011
	3.142,26

	31/03/2011
	2.954,01

	25/04/2011
	3.899,73

	31/05/2011
	2.642,97

	29/06/2011
	3.620,04

	10/08/2011
	806,55

	31/08/2011
	2.400,99

	28/09/2011
	4.251,36

	18/11/2011
	4.091,79

	09/12/2011
	6.072,51

	30/12/2011
	6.962,04

	13/02/2012
	3.474,60

	14/03/2012
	3.927,60

	27/03/2012
	2.448,90

	27/04/2012
	2.662,20

	12/06/2012
	1.728,30

	14/06/2012
	445,95

	26/07/2012
	2.207,40

	26/07/2012
	586,60

	23/08/2012
	767,97

	23/08/2012
	2.712,00

	10/09/2012
	856,33

	10/09/2012
	2.548,20

	08/10/2012
	2.658,90

	08/10/2012
	1.091,34

	08/11/2012
	972,00

	09/11/2012
	3.099,30

	18/12/2012
	2.713,50

	18/12/2012
	1.449,36

	30/12/2012
	2.459,10

	30/12/2012
	1.340,55

	07/02/2013
	1.663,50

	19/02/2013
	1.173,69

	07/03/2013
	2.182,50

	14/03/2013
	1.146,15

	14/03/2013
	2.240,70

	08/04/2013
	3.134,70

	17/04/2013
	1.172,07

	31/05/2013
	591,30

	31/05/2013
	1.195,20

	04/06/2013
	93,96

	04/06/2013
	629,40

	02/07/2013
	94,77

	02/07/2013
	1.220,40

	25/07/2013
	1.340,10

	25/07/2013
	302,94

	30/08/2013
	1.659,90

	01/10/2013
	38,40

	12/11/2013
	894,90

	09/12/2013
	899,70

	09/12/2013
	24,03

	30/12/2013
	681,60

	30/12/2013
	648,81

	28/02/2014
	456,57

	28/02/2014
	603,45

	05/03/2014
	1.604,10

	16/04/2014
	504,63

	16/04/2014
	2.076,90

	12/05/2014
	2.204,40

	02/06/2014
	332,70

	02/06/2014
	320,76

	07/07/2014
	26,73

	07/07/2014
	210,90

	31/07/2014
	256,50

	01/09/2014
	182,40

	01/10/2014
	5,70

		Valor atualizado até 26/3/2019: R$ 191.059,10 (peça 39) 
b) aplicar às Sras. Ana Paula Francischini Arroio (CPF XXX.122.708-XX) e Marcia Rosinei Francischini Arroio (CPF XXX.064.518-XX) , individualmente, a multa prevista no art. 57 da Lei 8.443/1992, c/c o art. 267 do Regimento Interno/TCU, com a fixação do prazo de quinze dias, a contar das notificações, para comprovarem, perante o Tribunal (art. 214, inciso III, alínea "a", do Regimento Interno) , o recolhimento das dívidas aos cofres do Tesouro Nacional, atualizadas monetariamente desde a data do acórdão que vier a ser proferido até a dos efetivos recolhimentos, se forem pagas após o vencimento, na forma da legislação em vigor;
c) autorizar, desde logo, nos termos do art. 28, inciso II, da Lei 8.443/1992, a cobrança judicial das dívidas, caso não atendidas as notificações;
d) autorizar também, desde logo, se requerido, com fundamento no art. 28, inciso I, da Lei 8.443/1992, c/c o art. 217, §§ 1º e 2º do Regimento Interno/TCU, o parcelamento da dívida em até 36 parcelas, incidindo sobre cada parcela, corrigida monetariamente, os correspondentes acréscimos legais fixando-lhe o prazo de quinze dias, a contar do recebimento da notificação, para comprovar perante o Tribunal o recolhimento da primeira parcela, e de trinta dias, a contar da parcela anterior, para comprovar os recolhimentos das demais parcelas, devendo incidir sobre cada valor mensal, atualizado monetariamente, os juros de mora devidos, no caso do débito, na forma prevista na legislação em vigor, alertando o responsável de que a falta de comprovação do recolhimento de qualquer parcela importará o vencimento antecipado do saldo devedor, nos termos do § 2º do art. 217 do Regimento Interno deste Tribunal;
e) encaminhar cópia da deliberação ao Procurador-Chefe da Procuradoria da República no Estado de São Paulo, nos termos do § 3º do art. 16 da Lei 8.443/1992, c/c o § 7º do art. 209 do Regimento Interno do TCU, para adoção das medidas cabíveis; e comunicar-lhe que o relatório e o voto que a fundamentarem podem ser acessados por meio do endereço eletrônico www.tcu.gov.br/acordaos e que, caso haja interesse, o Tribunal pode enviar-lhe cópia desses documentos sem qualquer custo."
2.	A seguir trago o parecer do MPTCU (peça 43) , em linha com a instrução precedente, propondo pequena alteração quanto à fundamentação para a irregularidade das contas:
"Trata-se de tomada de contas especial (TCE) instaurada pelo Fundo Nacional de Saúde/Ministério da Saúde (FNS/MS) , em desfavor da empresa Drogaria Francischini e Arroio Ltda. - ME/Drogaria Santa Maria, solidariamente com suas representantes legais Senhoras Ana Paula Francischini Arroio e Marcia Rosinei Francischini Arroio, em razão da aplicação irregular dos recursos do Sistema Único de Saúde (SUS) no âmbito do Programa Farmácia Popular do Brasil - Aqui Tem Farmácia Popular (PFPB) , no município de Cajobi/SP, no período de 1.º/1/2010 a 31/8/2014.
2.	A partir de auditoria realizada pelo Departamento Nacional de Auditoria do SUS (Denasus) foram constatadas as seguintes irregularidades:
 (i) registro de dispensação de medicamentos sem apresentação de notas fiscais de aquisição, no valor histórico de R$ 114.641,21, em afronta ao § 2º do art. 17, art. 31 e inciso I do art. 32 da Portaria GM/MS 3089/2009; ao § 2º do art. 27, art. 43 e inciso I do art. 44 da Portaria GM/MS 184/2011; e aos § 2º e 3º do art. 23, art. 39 e inciso I do art. 40 da Portaria GM/MS 971/2012, apontado nas constatações 371482, 371492, 371495, 371498 e 371500 do relatório de auditoria do Denasus;
 (ii) dispensação em nome de funcionário do estabelecimento, sem documentação comprobatória, no valor histórico de R$ 287,36, contrariando o art. 43 e o inciso I do art. 44 da Portaria GM/MS 184/2011; e os §§ 2º e 3º do art. 23, art. 39 e o inciso I do art. 40 da Portaria GM/MS 971/2012, apontada na constatação 371507 do relatório de auditoria do Denasus;
 (iii) dispensação em nome de pessoas falecidas, no valor histórico de R$ 161,94, em afronta aos arts. 15 e 17 da Portaria GM/MS 3.089/2009; nos arts. 25 e 27 da Portaria GM/MS 184/2011; e nos arts. 21 e 23 da Portaria GM/MS 971/2012, apontada na constatação 371507 do relatório de auditoria do Denasus;
3.	As dispensações em nome de funcionários do estabelecimento e em nome de pessoas falecidas não possuíam materialidade suficiente para citação das responsáveis, de modo que o valor do débito, apontado no item III do relatório do tomador de contas (peça 14, p. 2-3) , restou reduzido de R$ 115.090,51 para R$ 114.641,21.
4.	Regularmente citada a empresa, bem como as respectivas representantes legais, a primeira se manifestou requerendo prorrogação do prazo de 90 (noventa) dias para entrega da documentação fiscal (notas de compra, inclusive de medicamentos com o mesmo princípio ativo) , a fim de comprovar que preencheu os requisitos do programa e que tinha em seu estoque medicamentos pertencentes ao rol do programa farmácia popular (peça 36) , não apresentando, na essência, informações suficientes a afastar o indício de irregularidade apontado. Embora autorizada a dilação requerida (peça 38) , não se verifica nos autos manifestação posterior.
5.	Ressalte-se que as representantes legais da empresa Senhoras Ana Paula Francischini Arroio e Marcia Rosinei Francischini Arroio, não acostaram, em nome próprio, defesa aos autos.
6.	Tendo em conta que a Drogaria Francischini e Arroio Ltda. foi extinta (peça 19) , a responsabilização nos presentes autos veio a recair apenas sobre as representantes legais.
7.	Isto posto, não obstante esta representante do Parquet especializado aquiescer o encaminhamento ofertado pela unidade técnica, entendemos merecer ressalva apenas no que tange à capitulação legal da irregularidade das contas. 
8.	Assim, propomos que seja acrescentada à fundamentação a alínea "d", do inciso III, do art. 16 da Lei n.º 8.443/1992 (peça 40, p.7) , em consonância com os precedentes constantes dos Acórdãos n.º 5.259/2018 e 2.457/2019, ambos da Primeira Câmara."
É o Relatório.

8.1. Carlos Alberto Zanirato (229.020/OAB-SP) e outros, representando Drogaria Francischini e Arroio Ltda. - ME.

Procuradora-Geral Cristina Machado da Costa e Silva.

TOMADA DE CONTAS ESPECIAL. IRREGULARIDADES NO PROGRAMA FARMÁCIA POPULAR DO BRASIL. EXTINÇÃO DA EMPRESA. CITAÇÕES DAS REPRESENTANTES LEGAIS. PEDIDO DE PRORROGAÇÃO DE PRAZO. CONCESSÃO. REVELIA. CONTAS IRREGULARES. DÉBITO. MULTA.

TOMADA DE CONTAS ESPECIAL (TCE)

Secretaria de Controle Externo de Tomada de Contas Especial (SecexTCE).

Em exame, Tomada de Contas Especial instaurada em desfavor da empresa Drogaria Francischini e Arroio Ltda. - ME/Drogaria Santa Maria, sociedade empresária limitada, solidariamente com Ana Paula Francischini Arroio e Marcia Rosinei Francischini Arroio, em razão de irregularidades identificadas pelo Departamento de Auditoria do SUS (Denasus) no âmbito do Programa Farmácia Popular do Brasil - Aqui Tem Farmácia Popular (PFPB) , no período de 1º/1/2010 a 31/8/2014. 
2.	O referido programa foi instituído pela Lei 10.858, de 13/4/2004, regulamentado pelo Decreto 5.090, de 20/5/2004, para cumprir uma das principais diretrizes da Política Nacional de Assistência Farmacêutica, a de dar à população o acesso a medicamentos considerados essenciais, utilizando ou não o SUS.
3.	As irregularidades constatadas foram:
	a) registro de dispensação de medicamentos sem apresentação de notas fiscais de aquisição, no valor histórico de R$ 114.641,21, em afronta ao § 2º do art. 17, art. 31 e inciso I do art. 32 da Portaria GM/MS 3089/2009; ao § 2º do art. 27, art. 43 e inciso I do art. 44 da Portaria GM/MS 184/2011; e aos § 2º e 3º do art. 23, art. 39 e inciso I do art. 40 da Portaria GM/MS 971/2012, apontado nas constatações 371482, 371492, 371495, 371498 e 371500 do relatório de auditoria do Denasus;
	b) dispensação em nome de funcionário do estabelecimento, sem documentação comprobatória, no valor histórico de R$ 287,36, contrariando o art. 43 e o inciso I do art. 44 da Portaria GM/MS 184/2011; e os §§ 2º e 3º do art. 23, art. 39 e o inciso I do art. 40 da Portaria GM/MS 971/2012, apontada na constatação 371507 do relatório de auditoria do Denasus;
	c) dispensação em nome de pessoas falecidas, no valor histórico de R$ 161,94, em afronta aos arts. 15 e 17 da Portaria GM/MS 3.089/2009; nos arts. 25 e 27 da Portaria GM/MS 184/2011; e nos arts. 21 e 23 da Portaria GM/MS 971/2012, apontada na constatação 371507 do relatório de auditoria do Denasus.
4.	Esgotadas as medidas administrativas para recomposição do dano histórico apurado de R$ 115.090,51, vez que as considerações dos responsáveis foram incapazes de tornar insubsistentes os motivos para instauração da tomada de contas especial, os autos foram regularmente remetidos aos TCU.
5.	Na fase externa, foram citadas apenas as administradoras da drogaria, uma vez que a empresa foi extinta. 
6.	Realizadas as citações, a Secretaria de Controle Externo de Tomada de Contas Especial (SecexTCE) concluiu pela revelia das responsáveis. Dessa forma, propuseram julgar irregulares as contas de Ana Paula Francischini Arroio e Marcia Rosinei Francischini Arroio, condená-las solidariamente ao ressarcimento do débito e ao pagamento individual da multa prevista no art. 57 da Lei 8.443/1992.
7.	O Ministério Público junto ao TCU acompanhou as conclusões da unidade técnica, propondo apenas um ajuste na fundamentação da irregularidade das contas, para adicionar a alínea "d", do inciso III do art. 16 da Lei 8443/1992.
8.	Ante o exposto, passo ao exame dos autos.
9.	Manifesto, desde já, minha concordância com o encaminhamento sugerido pela unidade técnica, com a alteração proposta pelo Parquet, motivo pelo qual incorporo os fundamentos esposados nos pareceres prévios que compõem o relatório precedente como minhas razões de decidir, sem prejuízo de tecer os comentários sobre fatos ocorridos no desenrolar deste processo.
10.	Apesar dos advogados das responsáveis terem apresentado defesa preliminar e solicitado, por duas vezes, prorrogação de prazo para apresentação das alegações de defesa, a resposta à citação não foi, ao final, apresentada. Portanto, operou-se, em desfavor de Ana Paula Francischini Arroio e Marcia Rosinei Francischini Arroio, a revelia de que trata o art. 12, § 3º, da Lei 8.443/1992.
11.	Cumpre ressaltar que os argumentos apresentados em defesa preliminar já tinham sido abordados e refutados por ocasião da auditoria do Denasus. O fato é que as responsáveis não trouxeram elementos para refutar a irregularidade consistente na falta de notas fiscais que comprovassem as aquisições dos medicamentos e/ou correlatos dispensados por meio do PFPB. Essas condutas infringiram dispositivos estabelecidos nas portarias GM/MS 3.089/2009, 184/2011 e 971/2012.
12.	As dispensações em nome de funcionários do estabelecimento e em nome de pessoas falecidas não possuíam materialidade suficiente para citação das responsáveis, de modo que o valor do débito restou reduzido de R$ 115.090,51 para R$ 114.641,21, em razão dos registros de dispensação de medicamentos sem apresentação de notas fiscais de aquisição.
13.	Configurada a revelia frente à citação deste Tribunal e inexistindo comprovação da boa e regular aplicação dos recursos transferidos, não há elementos para que se possa aferir a boa-fé das responsáveis, não restando outra alternativa senão dar seguimento ao processo, proferindo julgamento sobre os elementos até aqui presentes, que conduzem à irregularidade de suas contas (Acórdão 2064/2011-TCU-Primeira Câmara, 6.182/2011-TCU-1ª Câmara, 4.072/2010-TCU-1ª Câmara, 1.189/2009-TCU-1ª  Câmara,  731/2008-TCU-Plenário,  1.917/2008-TCU-2ª Câmara, 579/2007-TCU-Plenário, 3.305/2007-TCU-2ª Câmara e 3.867/2007-TCU-1ª Câmara) .
14.	Feitas essas considerações e não estando prescrita a pretensão punitiva desta Corte, as contas de Ana Paula Francischini Arroio e Marcia Rosinei Francischini Arroio devem ser julgadas irregulares, com condenação em débito e com aplicação da multa prevista no art. 57 da Lei 8.443/1992.
	Ante o exposto, em linha com a unidade técnica e o MPTCU, VOTO para que seja acolhida a minuta de Acórdão que ora submeto à apreciação deste Colegiado.
TCU, Sala das Sessões Ministro Luciano Brandão Alves de Souza, em 26 de novembro de 2019.
AROLDO CEDRAZ 
Relator